臺灣花蓮地方法院民事判決
109年度訴字第382號
原      告  元甲畯工程有限公司

法定代理人  薛勝隆
被      告  空軍第五戰術混合聯隊

法定代理人  何振翔
訴訟代理人  張秉正律師
複 代理 人  陳映亘律師
上列當事人間請求損害賠償事件，本院於民國110年10月7日言詞
辯論終結，判決如下：
    主  文
原告之訴駁回。
訴訟費用由原告負擔。
　　事實及理由
一、伊主張：
  ㈠伊承攬被告之廠房空調整建工程，並訂有工程採購契約（下
    稱系爭契約）。被告之委任監造技師設計本案圖說與規範時
    ，載入特定型式、規格、未註明「同等品」字樣，且市面並
    無符合規格之同等品，致生「綁標」情形。委任監造技師主
    動提供材料設備廠商名單並恐嚇威脅伊採用。綁標之材料設
    備有二項：①管路保温材料。②空調監設備與系統軟體。此二
    項產品規格市面上均無符合之同等品，致使伊被迫以高額價
    格向監造技師指定之廠商採購。伊於109年3月31日致電給被
    告反應其委任監造技師關於「監控設備規範」有綁定特定廠
    商之嫌，被告也口頭承諾會處理此事，但於材料設備送審期
    間伊提送自己之協力廠商送審三次均被委任監造技師刁難退
    回修正，後來因工期逼近及監造技師強迫威脅之下，不得已
    伊只能使用監造技師指定之廠商，監造技師所指定之廠商送
    審文件疑似部份偽造不齊全及諸多缺失，明顯監造技師所指
    定之廠商並無符合規範要求，但監造技師與被告雙方審查文
    件及驗收卻一次即通過。監控設備交貨後本公司函文五次要
    求監造技師指定之廠商提出產品認證書、產品出廠證明、軟
    體授權書、報關證明等文件證明所販賣設備為原廠正品貨，
    但此廠商卻提不出出完整證明文件，明顯以假貨或仿冒品販
    售予伊。被告與監造技師疑似為共犯結構，然伊之協力廠商
    送審文件齊全並符合規範卻遭監造技師審核不通過而不予採
    用，造成伊施工成本損失倍增，二項共計損失新臺幣（下同
    ）693,195元。
  ㈡因標單内容、圖說與規範有多項抵觸問題，伊於109年3月6日
    函文請求被告釋疑，經被告回函確屬「劉怡能冷凍空調技師
    事務所」疏失。①標單-預算詳細表為2KV XLPE此為高壓專用
    電纜線，圖說為600V XLPE電力電纜線，此為低壓配線專用
    ，本案施作為低壓電纜配線，故二者電纜線相互抵觸，所以
    伊有提出異議，同年3月5日下午2點的工程協調會議内容中
    監造技師承認為誤植，被告也允諾修約並有被告回函伊經查
    確屬監造技師設計疏失並處罰之公文。會議完後被告並無修
    約，依然強制伊使用誤植之2KV XLPE高壓電纜線施作②標單-
    預算詳細表及圖說皆表示以CNS 3991施作，但施工規範中卻
    有CNS 3991及CNS 15156二種規範，故標單及施工規範明顯
    相互抵觸。按照標單-預算單價分析表-壹.三.3 内容表示:
    此設備無法以CNS 15156規範施作，MVCB盤配電盤為不鏽鋼
    外箱，箱内只需放入預算單價分析表中所有設備材料，伊即
    可符合合約内容要求。但是監造單位及被告卻以箱中箱之方
    式要求伊施作(CNS15156)，但標單-預算單價分析表中卻無
    另一只箱體的項目，多增加另一只箱體(CNS15156)與標單内
    容不符。依系爭契約第1條第㈢項第5點、第7點、第8點規定
    ，可知伊只要符合標單-預算單價分析表之内容即可。對於
    伊於同年3月5日在工程協會議中提出釋疑討論，並於同年3
    月6日行文被告請求釋疑，監造技師於同年3月11日函文回覆
    均已「筆誤」疏失解釋，伊又於同年3月12日行文被告有關
    「標單 、圖說、與施工規範相抵觸之疑義」伊「不同意」
    監造單位回覆疑義之内容，然被告於同年3月25日上午10點
    召開工程協調會議中，卻依然無視前開規定，強制要求伊使
    用CNS 15156之規範，但伊於此會議上主張「不同意」採用
    ；又高壓配電盤共有6只：PT盤、MVCB盤、LBS1盤、LBS2盤
    、MP盤、MH盤共6盤，整站高壓變電站都使用CNS 3991規範
    ，唯獨MVCB盤指定使用CNS 15156之規範。因伊未使用監造
    技師指定之設備廠商而遭故意刁難。是因設計不當有二項材
    料設備（電線電纜及配電盤）造成伊施工成本損失倍增，二
    項共計損失1,025,206元。
　㈢伊於109年3月5日工程協調會議、同年3月6日函文被告「配電
    盤設計錯誤請求釋疑公文」至109年3月25日「被告強制使用
    CNS15156會議記錄」，並在伊函文請求釋疑期間依然計罰扣
    款。此二項配電盤規格CNS3991及CNS15156為不同型式設備
    產品，經被告強制要求使用「NS15156型式，伊需時間準備
    送審資料文件，且「被告於109年3月24日函文及工程協調會
    議中並無明定後續送審結止日期」，故後續配電盤送審文件
    不應計罰。伊於109年9月8函文申訴監造技師「文書送審計
    罰方式錯誤」。「高壓配電盤」伊依合約施工規範第16321
    章1.6節、「低壓配電盤I依施工規範第16401章1.6節、「空
    調系統監視及控制設備」依施工規範第15911章第1.5節、「
    空氣調節箱」依施工規範第15720章1.6節内容送審，送審文
    件皆為「一本」或「一冊」，且監造計畫-材料設備送審管
    制總表内容明訂配電盤為一座、空調監控管理系統為「一套
    」、「一式」或「一組」。但被告監造技師因伊無採用其指
    定之設備廠商而心生嫌隙採用錯誤計算方式將原本屬於「一
    套」或「一組」設備內部所組成之「細項材料」逐一拆開分
    項計罰而扣罰伊1,035,000元罰款。是被告應返還伊不當扣
    款所得之利益1,035,000元。爰依系爭契約及第22條提起本
    件訴訟等語。
　㈣並聲明：被告應給付原告2,753,401元。
二、被告則以：
  ㈠依原告109年10月30日書狀所稱之請求權基礎原為民法第509
    條、544條、政府採購法第88條，其後原告已於110年5月6日
    言詞辯論中捨棄政府採購法第88條之請求權基礎，而伊於當
    日明確請求原告確認請求權基礎，若事後再為變更或追加，
    則伊不予同意，該日原告即表示，請求權基礎確認為民法第
    509條及544條，而原告於同年9月27日以民事答辯二狀再次
    捨棄民法第509、544條，則本件原起訴之請求權基礎，既均
    已經由原告捨棄，則本件自無再為審理之必要。又原告於同
    年5月6日當庭表示再追加兩造承攬契約為請求權基礎，然此
    部分伊已經表示不予同意其之變更及追加，而鈞院則再請原
    告表示，若為承攬契約者，則其本於係第幾條之規定為請求
    ，而原告則於同年5月7日以民事陳報二狀表示，其「增列」
    兩造之採購契約為請求權基礎，至於詳細之內容則依據採購
    契約第22條為請求，然原告既已表示為增列者，代表非原起
    訴之請求權基礎，伊已表示拒絕其之追加變更，再者，縱鈞
    院認原告得以追加者，但第22條顯非得作為請求權基礎，則
    原告仍就未依據契約之規定具體表明其之請求權依據，伊仍
    無法就其之請求權基礎配合其之請求內容為適切之防禦，本
    案原告起訴迄今已多時之有，而伊一再表示其應儘速提出請
    求權基礎及搭配之事實，此攸關伊之防禦及鈞院之審理，本
    件既已多時未明確表示，請求鈞院逕予駁回原告之訴。
　㈡原告所提扣款部分，實係原告逾期改正工程材料送審進度管
    制表，並逾期送審工程材料資料、樣品，經監造單位即劉怡
    能冷凍空調技師事務所計算後，原告應繳納新臺幣（下同）
    1,035,000元之逾期違約金，是伊自其得請求之工程款中扣
    除違約金1,035,000元，核屬有據。
　㈢觀諸原告所提書狀內容，似係原告與第三人間之爭議，並未
    敘明與伊有何關聯，原告雖稱「監造技師為定作人（伊）之
    代理關係（由兩造往返公文證明）其法律效果直接歸於定作
    人」云云，惟伊與訴外人即監造技師劉怡能無任何代理關係
    存在，原告若欲主張前揭事實存在，應負舉證責任，若未舉
    證，其主張即難憑採。縱認原告書狀內容與伊有關聯（伊否
    認之），就其書狀內所主張之事實，亦須負舉證責任，況所
    稱「伊與監造技師疑似為共犯結構」、「因工程期間未使用
    監造技師所指定之數家廠商及上開諸多問題致使伊及委任監
    造技師對原告心生嫌隙，因而在工程結算時使用報復性手段
    」云云，均係臆測之詞，其餘事實，與請求權基礎之關聯性
    ，亦不明確。從而，原告據此為主張，應無理由等語，資為
    抗辯。　
  ㈣並聲明：原告之訴駁回；如受不利判決，願供擔保請准宣告
    免為假執行。
三、本院之判斷：　　　　
  ㈠按起訴，應以訴狀表明下列各款事項，提出於法院為之：  
    當事人及法定代理人。訴訟標的及其原因事實。應受判決
    事項之聲明。民事訴訟法第244 條第1 項定有明文。是訴訟
    標的為起訴應表明之事項，所謂訴訟標的，係指原告為確定
    私權所主張或否認之法律關係，欲法院對之加以裁判者而言
    ，在給付之訴須原告所主張之給付請求權存在，其訴權始屬
    存在（最高法院80年台上字第344號判決意旨參照）。
  ㈡經查：
　⒈原告承攬被告之廠房空調整建工程，兩造並簽訂系爭契約等
    事實，為兩造所不爭執，應堪信為真實。原告雖陳稱被告有
    上述之錯誤，致其權益嚴重受損，而請求被告賠償2,753,40
    1元云云，然原告就其提起本件請求之訴訟標的究竟為何？
    係基於何項法律關係而為上開訴之聲明之主張？均未見其具
    體加以陳明。經本院多次依民事訴訟法第199條第2 項之規
    定，曉諭原告就其所主張訴訟標的之法律關係或請求權基礎
    加以陳述，原告僅稱依系爭契約及第22條為請求（卷一第10
    9至110頁、卷二第161、215頁），惟系爭契約第22條係爭議
    處理之約定，並未規範權利義務歸屬之內容，難認係請求權
    基礎，此外即未再陳明系爭契約之條號以為主張，觀諸原告
    提出之聲明與請求權基礎清單（卷一第127頁至131頁），其
    上所列之請求權基礎均經原告撤回或捨棄，並且保留被告損
    害侵犯原告之法律追訴權利（卷二第153、185頁），是原告
    顯然未就其於本件所主張訴訟標的之法律關係加以表明，致
    被告難以答辯、防禦。而不同之法律關係，其請求權主體、
    構成要件及法律效果均屬有異，在實體法上為不同之請求權
    基礎，於訴訟上自屬不同之訴訟標的，原告既未就此有所表
    明，基於當事人進行主義及辯論主義之原則，本院亦無從審
    認原告對被告究竟有無其所主張之請求權存在。
  ⒉況原告之主張多係其與訴外人即監造技師間之爭議，並未陳
    明與被告之關聯為何，至原告所稱被告不當扣款部分，依系
    爭契約第23條第6項及系爭契約附件8公有建築物施工階段契
    約約定權責分工表（下稱分工表）第4點、第5點及第6點第1
    項、第8點等規定，乙方即原告應製作相關文件，並於各該
    時點送監造單位即「劉怡能冷凍空調技師事務所」審查，經
    監造單位審查核可後，再送被告備查，亦即，除監造單位審
    查核可外，被告實無從知悉相關內容，是原告送審有無遲誤
    ，應由監造單位負責審核；況前揭審查涉及專業事項，有賴
    於具技術上專業知識之監造單位提供專業技術服務，是以，
    被告須借助監造單位之專業意見以為審酌依據，且僅於監造
    單位函知原告有逾期送審後，始得知悉其情。就施工階段「
    工程材料送審進度管制表」之工作項目，原告前所送審之進
    度管制表未臻完備，經監造單位函退2次，原告應於109年3
    月11日前改正，惟其遲於同年月19日重新提送，經核算逾期
    8日，依前揭分工表第4點、第6點第1項、第8點第11項等規
    定，原告應納逾期違約金4,800元【計算式：600元×8＝4,800
    元】。另就施工階段「工程材料資料、樣品送審」之項目，
    於前揭進度管制表所列91項需送審項目，有66項項目送審逾
    期，總逾期日數計1,717日，依前揭分工表第4點、第6點第1
    項、第8點第14項等規定，原告應納逾期違約金1,030,200元
    【計算式：600元×1,717＝1,030,200元】。是被告自原告得
    請求之工程款中扣除逾期違約金1,035,000元【計算式：4,8
    00元＋1,030,200元＝1,035,000元】，核屬有據，原告僅泛稱
    被告扣款不當及無理由云云，卻未具體敘明其所憑證據或理
    由，則原告之主張，洵屬無據。
  ㈢從而原告遽行提起本訴，請求被告給付2,753,401元，自屬無
    據，亦無理由，難以准許，應予駁回。
四、本件事證已臻明確，兩造所提其餘攻擊防禦方法及證據，經
    審酌後，核與判決結果不生影響，爰不一一論述，附此敘明
    。
五、訴訟費用負擔之依據：民事訴訟法第78條。 　　
中　　華　　民　　國　　110 　年　　10　　月　　27　　日
                  民事第二庭  法  官  李可文
以上正本係照原本作成。
如不服本判決，應於送達後20日內，向本院提出上訴狀並表明上
訴理由，如於本判決宣示後送達前提起上訴者，應於判決送達後
20日內補提上訴理由書(須附繕本)。
如委任律師提起上訴者，應一併繳納上訴審裁判費。
中　　華　　民　　國　　110 　年　　10　　月　　27　　日
                              書記官  陳雅君